【裁判字號】    96,上,643
【裁判日期】    970205
【裁判案由】    侵權行為損害賠償
【裁判全文】
臺灣高等法院民事判決                   96年度上字第643號
上  訴  人  甲○○
            世航國際貿易有限公司
法定代理人  乙○○
共      同
訴訟代理人  蘇漢祥律師
被上訴人    丙○○
訴訟代理人  吳孟玲律師
上列當事人間，因侵權行為請求損害賠償事件，上訴人對於中華
民國96年6月22日臺灣臺北地方法院95年度重訴字第680號第一審
判決，提起上訴，經本院於97年1月29日言詞辯論終結，判決如
下：
    主      文
上訴駁回。
第二審訴訟費用由上訴人連帶負擔。
    事實及理由
一、被上訴人起訴主張：上訴人甲○○受雇於上訴人世航國際貿
    易有限公司（原名：世航消防安全設備有限公司，以下稱世
    航公司），以從事駕駛業務運送貨物之外務員，民國 (以下
    同)93年6月30日上午，駕駛上訴人世航公司所有之 G4-5411
    號自用小貨車，沿台北市○○○路96巷(以下稱96巷)由東往
    西方向行駛，至有「讓」字標誌之巷口，應注意減速、暫停
    、讓幹線道之無名巷車輛先行，依當時天候晴、日間為自然
    光、路面乾燥、無缺陷等情事，竟疏於注意減速、慢行、讓
    幹線道車輛先行，貿然通過無名巷時，將被上訴人由南往北
    乘騎於無名巷之 BJP-902號重型機車，予以撞擊，被上訴人
    人車倒地，受有頭部外傷顱內出血、右側動眼神經外傷性麻
    痺、右側股骨骨折、左側肘關節脫臼等之傷害，致被上訴人
    受有新臺幣 (以下同)5,912,025元之損害；為此，基於民法
    第184條第1項前段、第188條、第193條、第 195條之規定，
    求為命上訴人等應連帶給付被上訴人 3,941,350元本息之判
    決 (逾越上開範圍之請求，原法院為其敗訴判決，未據聲明
    不服，不予贅述。 )。對於上訴人等之上訴，所為答辯聲明
    為：(一)上訴駁回。(二)第二審訴訟費用由上訴人等連帶負擔。
二、上訴人等則以：被上訴人乘騎機車所行駛之無名巷，較上訴
    人甲○○駕駛上訴人世航公司小貨車行駛之96巷為短、為窄
    ，應為支線道，交通主管單位將「讓」字標誌立於96巷，顯
    有不當；且上訴人甲○○所駕小貨車最後停放位置，距撞擊
    點僅有 5公尺，車速應低於時速30公里；而被上訴人以持有
    輕型機車駕駛執照，乘騎重型機車行駛至巷口未減速、停車
    ，顯係在趕路狀況，與有過失；又上訴人甲○○已於93年 6
    月30日前 1個月離職，係臨時受上訴人世航公司委託送貨等
    語，資為抗辯；對於原法院為其等不利之判決，均聲明不服
    ，提起上訴，所為聲明：(一)原判決不利於上訴人部分廢棄。
    (二)前項廢棄部分，被上訴人在第一審之訴及其假執行之聲請
    均駁回。(三)第一、二審訴訟費用由被上訴人負擔。
三、被上訴人主張上訴人甲○○受雇於上訴人世航公司，以從事
    駕駛業務運送貨物之外務員，93年 6月30日上午，駕駛上訴
    人世航公司所有之 G4-5411號自用小貨車，沿台北市○○○
    路96巷由東往西方向行駛，至有「讓」字標誌之巷口，應注
    意減速慢行，依當時天候晴、日間為自然光、路面乾燥、無
    缺陷等情事，疏於注意減速、慢行，貿然通過無名巷時，將
    被上訴人由南往北乘騎於無名巷之 BJP-902號重型機車，予
    以撞擊，被上訴人人車倒地，受有頭部外傷顱內出血、右側
    動眼神經外傷性麻痺、右側股骨骨折、左側肘關節脫臼等之
    傷害，致被上訴人受有 5,912,025元之損害等事實，為上訴
    人等於本院言詞辯論期日為「我們爭執點就是過失比例的問
    題，其他的部分均不爭執。」之陳述(本院卷第66頁背面)所
    不爭執，且有道路交通事故現場圖、診斷證明書、計程車收
    據、臨時性照顧服務費領據、行政院國軍退除役官兵輔導委
    員會函及附件、90年度綜合所得稅各類所得資料清單、各殘
    廢等級喪失或減少勞動能力比率表等在卷 (偵字卷影本31、
    40頁、原審附民卷第24至31頁、第32頁、原審重訴卷第46、
    47頁、第33至37頁、第176頁)為憑；上訴人甲○○因而為原
    法院、本院以業務過失傷害人罪嫌，判處有期徒刑 4個月確
    定，亦有原法院94年度交易字第 260號、本院95年度交上易
    字第119號刑事判決在卷(原審附民卷第37至43頁、原審重訴
    卷第49至51頁 )足稽。被上訴人主張之上開事實，應堪信為
    真實。
四、上訴人以被上訴人係持有輕型機器腳踏車駕照，卻乘騎重型
    機器腳踏車，違反道路交通管理處罰條例第22條第1項第5款
    規定，且上訴人甲○○駕車所行駛96巷，要比被上訴人所行
    駛無名巷為長、為寬，96巷應為幹道，無名巷應為支線道，
    上訴人應負過失責任最多也只有50%而已(本院卷第55頁筆錄
    )等語為抗辯；經查：
(一)上訴人甲○○駕車行駛於96巷，及被上訴人乘騎機車行駛於
    無名巷，均屬市區道路；96巷為東向西之單行道，與由南往
    北之單行道無名巷交叉，96巷道路上臨無名巷口前立有倒三
    角型之「讓」字標誌，無名巷道上無任何標誌，交岔路口又
    無燈光號誌，自屬無號誌之交岔路口等事實，有道路交通事
    故現場圖及車禍現場相關位置照片、現場路況照片在卷（偵
    查卷影本第31頁、第67頁至第73頁）可憑。
(二)上訴人甲○○駕車所行駛之96巷道，由東往西方向近路口前
    現存設置之「讓」字標誌，顯已劃分上開無名巷為幹道，96
    巷為支線道，依「道路交通標誌標線號誌設置規則」第59條
    規定，設置該「讓」字標誌於96巷路口前明顯處，以供用路
    人清楚辨識並依道路交通安全規則第 102條之規定行駛，是
    該「讓」字標誌因設置年代已久及設置至今交通法令並無增
    修訂劃分橫交道路「幹道」、「支道」之準則，且無資料顯
    示該「讓」字標誌曾有移設，用路人應依現場既存之相關標
    誌標線行駛，有台北市交通管制工程處95年 9月15日北市交
    工規字第09532581400號函覆本院刑事庭在卷(本院95年度交
    上易字第119號刑事判決參照)足稽；上訴人駕車行駛於設有
    「讓」之字標誌之96巷道，相對於無名巷，其為支線道，自
    屬無疑。上訴人等抗辯被上訴人乘騎機車所行駛之無名巷應
    為支線道，上訴人駕車所行駛之96巷應為幹道，自非有據，
    委無足採。
(三)按：「汽車行駛時，駕駛人應注意車前狀況，並隨時採取必
    要之安全措施。」、「汽車於行經無號誌 (指無燈光號誌）
    交岔路口時，應減速慢行，作隨時停車之準備。」、「車輛
    行至無號誌而無交通警察指揮之交岔路口，支線道車應暫停
    讓幹線道車先行。」道路交通安全規則第94條第 3項、第93
    條第1項第2款、第102條第1項第 2款分別定有明文。上訴人
    甲○○駕車於前揭時地行駛於由東向西之96巷道，行駛至交
    岔路口時，即應依路口前「讓」字標誌之指示暫停，讓無名
    巷之幹線道車輛先行；本件上訴人甲○○駕車行駛於支線道
    之96巷道行經與被上訴人乘騎機車行駛之無名巷於交岔路口
    中相撞之事實，業據上訴人於警察局、檢察官調查、偵查中
    分別供稱：「…至肇事地點時（路口），我先停車左右察看
    無來車才啟動緩慢直行，車過該路口約三分之二距離，就突
    然被一部BJP-902號重型機車衝撞我車…」、「(當天車禍情
    形 ？)…我到了路口，我先停下來左右看一下，沒有來車，
    我要過路口，我行經至路口中間以上，當時她速度很快，我
    沒有辦法反應，因為她車速過快。」、「 (你當時時速？）
    剛起步，約20左右。」、「(對方有無戴安全帽？)有。當時
    我已在路中間，無法閃躲。她車頭撞到我的車門。」在卷（
    偵查卷影本第34頁、第 4-1頁、第53頁）足稽：且有交通道
    路事故現場圖在卷(同上卷第31頁)為憑；被上訴人顯未依「
    讓」字標誌暫停，讓於幹線道無名巷上乘騎機車行駛之被上
    訴人先行，而與被上訴人所乘騎機車相撞，有違道路交通安
    全規則第102條第1項第 2款之規定，應係本件車禍肇事之主
    因，其有過失至為明確；而被上訴人乘騎機車行駛於無名巷
    相對於96巷道，雖屬幹線道，惟其乘騎機車行經無號誌之交
    岔路口亦應注意減速慢行，作隨時停車之準備，亦有疏於注
    意，有違同規則第93條第1項第2款之規定，非無過失，為本
    件車禍肇事之次因。台北市車輛行車事故鑑定委員會、及台
    北市車輛行車事故覆議委員會，亦均同此認定，有台北市車
    輛行車事故鑑定委員會94年1月28日號函送之鑑定意見書 (
    偵查卷影本第28、29頁）、台北市政府交通局95年2月16日
    函送之鑑定覆議意見書 (有本院95年度交上易字第119號刑
    事判決參照）在卷可稽。
(四)綜合上述，上訴人甲○○行經前開交岔路口，未依「讓」字
    標誌暫停，讓幹線道車輛即被上訴人先行；而被上訴人行經
    交岔路口疏於注意減速，作隨時停車之準備，衡酌上揭情狀
    ，上訴人甲○○應負本件車禍肇事之過失責任，應較重於被
    上訴人，極為明確；上訴人等抗辯上訴人甲○○最多僅負50
     %之過失責任，即無足取。至於被上訴人無重型機車駕駛執
    照，乘騎重型機車，違反道路交通相關法規乙節，經查駕駛
    執照之有無，僅作為監理機關行政管考之用，尚難謂對於損
    害之發生或擴大有因果關係，且未據上訴人等證明被上訴人
    無重型機車駕照騎乘機車與事故之發生間，有相當因果關係
    ，上訴人以此抗辯被上訴人與有過失，尚非足取，應予敘明
    。
五、按：「因故意或過失，不法侵害他人之權利者，負損害賠償
    責任。」、「受僱人因執行職務，不法侵害他人之權利者，
    由僱用人與行為人連帶負損害賠償責任。」、「損害之發生
    或擴大，被害人與有過失者，法院得減輕賠償金額，或免除
    之。」民法第184條第1項前段、第188條第1項前段、第 217
    條第 1項分別定有明文；上訴人甲○○駕車於前揭時地與被
    上訴人所乘騎機車相撞，致被上訴人受有 5,912,025元之損
    害，已如前述；原法院依前揭法條規定，斟酌上訴人甲○○
    應負2/3之過失責任，被上訴人應負1/3過失責任，減輕上訴
    人等1/3之賠償責任，判命上訴人等應連帶給付被上訴人3,9
    41,350元(5,912,025×2/3=3,941,350)本息，經核尚無違誤
    。上訴意旨仍持陳詞，指摘原法院此部分之判決不當，求予
    廢棄，為無理由，應予駁回。
六、本件事證已臻明確，兩造其他攻擊、防禦方法，及提出未援
    用之證據，經斟酌後認不影響判決基礎，無逐一論述必要，
    併此敘明。
七、據上論結，本件上訴為無理由，爰依民事訴訟法第449條第1
    項、第78條、第85條第2項前段之規定，判決如主文。
中    華    民    國    97    年     2    月     5    日
                    民事第五庭
                        審判長法  官  魏麗娟
                              法  官  梁宏哲
                              法  官  陳博享
正本係照原本作成。
如不服本判決，應於收受送達後20日內向本院提出上訴書狀，其
未表明上訴理由者，應於提出上訴後20日內向本院補提理由書狀
（均須按他造當事人之人數附繕本）上訴時應提出委任律師或具
有律師資格之人之委任狀；委任有律師資格者，另應附具律師資
格證書及釋明委任人與受任人有民事訴訟法第466條之1第1項但
書或第2項（詳附註）所定關係之釋明文書影本。
中    華    民    國    97    年    2     月    13    日
                              書記官  鄭靜如
附註：
民事訴訟法第466條之1（第1項、第2項）：
對於第二審判決上訴，上訴人應委任律師為訴訟代理人。但上訴
人或其他法定代理人具有律師資格者，不在此限。
上訴人之配偶、三親等內之血親、二親等內之姻親，或上訴人為
法人、中央或地方機關時，其所屬專任人員具有律師資格並經法
院認為適當者，亦得為第三審訴訟代理人。


司法院資訊處製作；財團法人民間司法改革基金會備份。
